臺灣高等法院高雄分院民事判決　九十二年度上字第一五號
　　　上　訴　人　丙○○
　　　被　上訴人　財團法人長庚紀念醫院
　　　法定代理人　甲○○
　　　被　上訴人　乙○○
　　　　　　　　　丁○○
　　　訴訟代理人　戊○○
當事人間請求損害賠償事件，上訴人對於中華民國九十一年十二月六日臺灣高雄地方
法院九十年訴字第二０九一號第一審判決提起上訴，本院於民國九十三年八月三日辯
論終結，判決如下：
　　　主　　　文
上訴駁回。
第二審訴訟費用由上訴人負擔。
　　　事實及理由
一、上訴人主張：被上訴人乙○○、丁○○分別係被上訴人財團法人長庚紀念醫院（
　　以下簡稱長庚醫院）之院長及受僱醫師，民國八十八年一月十五日，上訴人之母
    親高瑞英因病送至上訴人醫院急診並辦理住院（按依卷附高瑞英之病歷記載，係
    八十八年一月十五日，惟起訴狀誤載為八十八年一月十六日），期間被上訴人丁
    ○○明知上訴人之母親高瑞英之病況不能使用利尿劑（ＡＬＤＡＣＴＯＮＥ），
    卻不聽腎臟科簡玉樹醫師之勸阻，還故意使用該不法藥物，導致上訴人之母親腎
    臟失水萎縮，不幸於同年十一月二十二日死亡，被上訴人丁○○顯有醫療上之過
    失。又被上訴人等三人均明知上訴人之母親因「肝硬化併大量腹水不易控制」，
    領有重大傷病卡及殘障手冊，理應由肝科及腦神經科醫師診治，上訴人丁○○卻
    罔顧高瑞英所領重大傷病卡及殘障手冊之人格權，濫用不法藥物利尿劑（ＡＬＤ
    ＡＣＴＯＮＥ）導致病患即上訴人之母親受傷害死亡。上訴人為病患之子，與病
    患至親，經歷此不幸意外，精神上遭受極大創傷及諸多痛苦。而被上訴人乙○○
　　、丁○○分別係被上訴人長庚醫院之院長及受僱醫師，依法被上訴人等三人應連
　　帶負損害賠償之責。爰依民法上侵權行為損害賠償及民法第一百九十五條第一、
　　二、三項之規定，提起本件訴訟，聲明求為判決：(一)被上訴人應連帶給付上訴人
　　新台幣（下同）一百六十萬八千元及自起訴狀繕本送達之翌日起至清償日止，按
　　年息百分之五計算之利息。(二)願供擔保，請准宣告假執行。被上訴人則以：上訴
　　人之母親原來即患有水腦、肝硬化並有大量腹水，神智不清，併因癡呆症及肝硬
　　化領有殘障手冊及重大傷病卡。八十八年一月十五日病患即上訴人之母親高瑞英
　　因長期腹漲、腳腫及咳數日而至被上訴人醫院急診。急診之醫師診斷有嚴重之
　　低血清蛋白血症，另肺部Ｘ光檢查發現左下肺有肺炎之情形，乃於八十八年一月
    十六日依據醫學分科而將該病患轉至感染科病房，由被上訴人即感染科主治醫師
    丁○○醫師治療。而病患高瑞英因患有吸入性肺炎，住院期間並反覆有尿道感染
    ，又其所患之肝硬化係目前醫學上無法治癒之疾病，僅能給予症狀性之治療，慢
    性水腦疾病亦無須住院治療，但當時所併發之吸入性肺炎及尿道感染則需急切處
    理，否則恐因感染嚴重引發敗血症身亡，因此，依醫學分科專業分由感染科治療
    並無不當。又因病患高瑞英有腎病症候群，大量尿蛋白從尿中排出，因此為其調
    配限及適當胺基酸之管灌食物，並投以適當之利尿劑以保持尿臟功能及減少腹
    水，醫療上之作為均合於常規，並無失當。而病患高瑞英於八十八年十一月二十
    二日死亡，其死亡原因係「多重器官衰竭」所致，並非被上訴人醫療上有疏失造
    成。而上訴人以其母親患高瑞英患有癡呆症及肝硬化，持有重大傷病卡及殘障手
    冊，認為應由「肝科」及「腦神經科」醫師診治，而認為被上訴人丁○○為感染
    科醫師，枉顧病患高瑞英之權益，濫用利尿劑，因此認定被上訴人侵害其母親之
    身體，健康及人格權，顯有誤會。至於重大傷病卡及殘障手冊依其設立之意旨分
    別係在減輕病患因患有重大傷病所須支出龐大醫療費用之壓力及保障患有殘疾之
    殘障人士於社會上之各種權利，此均與民法第一百九十五條所關人格權之規定無
　　涉，況人格權係專屬於病患高瑞英，姑不論被上訴人並未侵害其人格權，縱其人
　　格權遭受侵害，上訴人亦無繼承之權益，上訴人亦非得據此而提出損害賠償之請
　　求等語，資為抗辯。並答辯聲明：(一)上訴人之訴及假執行之聲請均駁回。(二)如受
　　不利之判決，願供擔保，請准免為假執行。
　(二)本件原審對於上訴人之請求，判決駁回上訴人之訴及假執行之聲請。上訴人聲明
    不服，上訴聲明求為判決：(一)原判決廢棄。(二)被上訴人應連帶給付上訴人一百六
　　十萬八千元及自起訴狀繕本送達之翌日起至清償日止，按年息百分之五計算之利
　　息。(三)上訴人願供擔保請准宣告假執行。(四)訴訟費用由被上訴人負擔。被上訴人
    則答辯聲明：(一)上訴駁回、(二)如受不利之判決，願供擔保，請准免為假執行。(三)
    訴訟費用由上訴人負擔。
三、按當事人主張有利於已之事實者，就其事實有舉證之責任。其因侵權行為所生之
    損害賠償請求權，以行為人有故意或過失不法侵害他人之權利為成立要件，倘行
    為人否認有故意或過失，即應由請求人就此利己之事實舉證證明；若請求人先不
    能舉證以證實自己主張之事實為真實，則行為人就其抗辯事實即令不能舉證，或
    所舉證據尚有疵累，亦應駁回請求人之請求。此觀民事訴訟法第二百七十七條前
    段規定及最高法院十七年上字第九一七號判例即明（參閱最高法院九十二年台上
    字第一五０五號判決意旨）。又侵權行為所發生之損害賠償請求權，以有故意或
    過失不法侵害他人權利為其成立要件，若其行為並無故意或過失，即無賠償之可
    言。最高法院著有四十九年台上字第二三二三號判例意旨可參。而所謂過失，係
    指行為人雖非故意，但按其情節，應注意，能注意而不注意或對於侵權行為之事
    實，雖預見其發生，而確信其不發生者而言（最高法院八十七年台上字第七八號
    判決意旨參照）。本件被上訴人主張上訴人之母親高瑞英患有水腦、肝硬化及癡
    呆症，並領有殘障手冊及重大傷病卡，及因吸入性肺炎於八十八年一月十五日急
    診入院，旋於同年月十六日轉入感染科住院治療，並由被上訴人即感染科醫師丁
    ○○主治。嗣高瑞英於同年十一月二十二日因「多重器官衰竭」死亡等事實，有
    高瑞英病歷表影本一份、殘障手冊、重大傷病卡影本各一份在卷可稽，應堪信為
    真實。至於上訴人主張係因被上訴人丁○○濫用利尿劑，導致上訴人之母高瑞英
    死亡云云，則為被上訴人所否認，並以前揭情詞置辯，經查：
　(一)病患即上訴人之母親高瑞英因「肝硬化併大量腹水不易控制」而領有重大傷病卡
    及殘障手冊等事實，有上訴人提出之殘障手冊、全民健康保險證明卡及重大傷病
    免自行負擔證明卡影本為證，已如前述，又證人即長庚醫院腎臟科醫院簡玉樹亦
    於原審到庭供證：「她（即高瑞英）是屬於感染科的病人，因她有蛋白尿，尿液
    電解質不平衡，還有腹水及全身水腫」，「（會診當時利尿劑使用之情形如何﹖
    ）當時是ＬＡＳＩＸ早晚各一顆，ＡＬＤＡＣＴＯＮＥ三餐各一顆，經我建議後
    ，減為ＬＡＳＩＸ早上一顆，其餘停藥。因為減藥之後，可能水腫的情形會增加
    ，所以可能又增加劑量，這種用藥要隨病人的狀況而去增減」「（在你建議之前
    ，劉醫師使用利尿劑之情形，有無造成病人身體損害﹖）沒有長期之損害，尿素
　　氮當時指數與肌酸酐比例較高，顯示病人身體可利用之水份有不足之現象，所以
　　建議減少利尿劑」等語（見原審卷第五二頁至第五四頁）。又長庚醫院高雄分院
　　函覆上訴人有關病患高瑞英醫療處置過程略稱：「：：：：期間病人（即上訴人
　　之母親高瑞英）反覆發生肺炎及泌尿道感染，因此以抗生素治療。另外並發現病
　　人患有腎病症候群，大量蛋白從尿中排出，會診胃腸肝膽科、腎臟科等專科醫師
　　，並請營養師調配限及適當之氨基酸成分之管灌食物及投予適當之利尿劑以期
　　保持腎功能與減少腹水」，「病患同時罹患多種病病，其中肝硬化是一種難予治
　　癒的疾病，因肝硬化及腎病症候群導致血清蛋白流失造成腹水，只能給予支持性
　　治療：：：：病人的各種疾病中，以感染病最需急切處理，因此在內科感染科治
　　療，並無不當」等語（見台北地院九十年度訴字第二三六七號卷第一四頁），核
　　與行政院衛生署醫事審議委員會第九一００七八號鑑定書所載：「案情概要：高
    瑞英、女性、七十四歲，兩年前曾於台大醫院診斷有水腦症（多發腦梗塞）併失
    智。八十八年一月十五日因腹脹、腫一段時間而被送到高雄長庚醫院急診室，
    隔天住院。入院時病理學檢查發現病患呼吸音變粗並有喘鳴音，有腹水及腫，
    薦部有褥瘡。血中白蛋白低至1.2GM/DL、胸部Ｘ光左肺有浸潤現象，尿液檢查有
    膿尿，入院臆斷為低白蛋白血症，疑似肺炎，陳舊性腦中風及褥瘡。入院後旋即
    診斷為Ｂ及Ｃ型肝炎併肝硬化及嚴重腹水。一月二十二日發生吸入性肺炎併呼吸
    衰竭，接受氣管內插管及呼吸器支持。病人於一月二十二日、二月二日及九月一
    日有照會神經科、四月十三日照會胃腸科。在住院過程中，主要皆在處理多項原
    在疾病及其合併症，如褥瘡之擴創手術，輸入白蛋白以治療嚴重低白蛋白血症，
    及抗生素治療多項感染症（包括肺炎，尿路感染，褥瘡等），十一月二十二日因
    多重器官衰竭死亡」。「鑑定意見：一、病人因疑肺炎、尿路感染等急性問題經
    急診入院，對於這樣全身多項病情之病患，由內科（感染科）醫師主治應無不當
    。至於病人原有之肝硬化併腹水，失智症併長期臥床之問題，現今醫療並無特效
    藥，祇能針對症狀尋求改善，而且本案亦有會診相關專科醫師提供治療意見。二
　　、病人住院期間藥物之使用（包括利尿劑）用法適當，並無侵害病人身體健康之
　　事實」等語互核相符（見原審卷第七二頁所附行政院衛生署九十一年七月十七日
　　衛署醫字第０九一００三七０四五號函），足徵病人高瑞英原有肝硬化併腹水之
　　問題，被上訴人丁○○醫師因而使用利尿劑治療高瑞英，以保持其腎功能與減少
　　腹水乃係業務上之正當行為。並無不法侵害高瑞英權利之情事。是以被上訴人丁
　　○○之治療行為，並無應注意，能注意而不注意之過失，亦無對於高瑞英死亡之
　　事實，雖預見其發生，而確信其不發生之過失。而被上訴人丁○○既無故意或過
　　失，即無賠償責任之可言。又上訴人主張被上訴人丁○○使用利尿劑治療有故意
　　或過失，主要證據，僅以同院醫院簡玉樹之證言，惟查簡醫師之證言亦僅證稱：
    投利尿劑予上訴人之母並未造成長期之損害，只是尿素氮與肌酸比例較高，顯示
　　病人身上可利用之水份不足現象，建議減少利尿劑。況且簡醫師亦同時證稱因為
    減藥之後，可能水腫的情形會增加，可能又要增加劑量，這種情況要隨病人狀況
    去增減。上述證言，顯不足證明丁○○予上訴人之母服用利尿劑，在治療上有何
    故意或過失之侵權行為。揆諸上揭說明，上訴人認被上訴人丁○○使用利尿劑治
    療應成立侵權行為云云，即非可採。
　(二)又上訴人主張被上訴人丁○○濫用利尿劑以治療伊母親高瑞英，係侵害高瑞英持
    有殘障手冊及重大傷病卡之人格權云云（見本院卷(一)第三一三頁），惟「重大傷
    病免自行部分負擔證明卡」（即重大傷病卡）乃全民健康保險制度之保險人，就
　　患有重大傷病無法治癒，且須長期就醫之患者（即被保險人），為減輕其須支出
　　龐大醫療費用之壓力，而發給之重大傷病證明，被保險人持憑該卡得免除因該證
　　明所載傷病所須自行負擔之醫療費用。而殘障手冊則在於保障患有殘疾之殘障人
　　士於社會之各種權利。凡此均與人格權無關，是上訴人前揭主張，亦屬無據，不
　　足採信。
　(三)按「凡不法侵害他人之身體、健康、名譽或自由者，被上訴人雖非財產上之損害
    ，亦得請求賠償相當之額。民法第一百九十五條第一項固定有明文。但此指被害
    人本人而言，至被害人之父母就此自在不得請求賠償之列」（參閱最高法院五十
    六年台上字第一０一六號判例），是以被害人之子女，自亦不得依民法第一百九
    十五條第一項之規定請求非財產上之損害賠償。又依民法第一百九十五條第二項
    規定，前項請求權，不得讓與或繼承。但以金錢賠償之請求權已依契約承諾或已
　　起訴者，不在此限」，而本件請求權既非已依契約承諾或已起訴者，則上訴人（
　　即被害人之子女）既非被害人本人，其不得依民法第一百九十五條第一項、第二
　　項之規定，請求非財產上之損害賠償，至為明顯。次按不法侵害他人之身體健康
　　、名譽、自由、信用、隱私、貞操或不法侵害其他人格法益而情節重大者，被害
　　人雖非財產上之損害，亦得請求賠償相當之金額，該項規定於不法侵害他人基於
　　父、母、子、女或配偶關係之身分法益而情節重大者，準用之。八十九年五月五
　　日施行之修正民法第一百九十五條第一項、第三項分別定有明文。故被害人因人
　　格權或人格法益受侵害，固得依該第一項規定請求精神慰撫金，如係身分法益受
　　侵害，情節重大，則係準用同項規定請求賠償，二者並不相同（參閱最高法院九
　　十二年台上字第一五０七號判決意旨），而本件被上訴人丁○○以利尿劑（ＡＬ
　　ＤＡＣＴＯＮＥ）治療病患高瑞英之前揭疾病係業務上之正當行為，並無不法侵
　　害高瑞英權利之情事，已如前述，從而上訴人主張依民法第一百九十五條第三項
　　之規定，請求非財產上之損害，亦屬無據，不應准許。
四、綜上所述，原審因而為上訴人敗訴之判決，並駁回其假執行之聲請，經核尚無不
    合，上訴論旨，指摘原判決不當，求予廢棄改判，非有理由，應予駁回。
五、本件事證已臻明確，兩造其餘攻擊防禦方法，核與本案判決之結果無影響，爰不
    一一論述，併此明。
六、據上論結，本件上訴為無理由，依民事訴訟法第四百四十九條第一項、第七十八
    條，判決如主文。
中　　　華　　　民　　　國　　九十三　　年　　　八　　　月　　 十七　　 日
　　　　　　　　　　　　　　　　　　　　　　　　民事第一庭
~B1審判長法官　黃金石
~B2法　　　官　魏式璧
~B3法　　　官　吳登輝
正本係照原本作成。
如對本判決上訴，須於判決送達後二十日內向本院提出上訴狀，其未表明上訴理由者
，應於上訴後二十日內向本院提出上訴理由書（均須按他造當事人之人數附繕本）。
上訴時應提出委任律師或具有律師資格之人之委任狀，並依附註條文規定辦理。
中　　　華　　　民　　　國　　九十三　　年　　　八　　　月　　 十八　　 日
~B法院書記官　梁美姿
附註：
民事訴訟法第四百六十六條之一：
對於第二審判決上訴，上訴人應委任律師為訴訟代理人，但上訴人或其法定代理人具
有律師資格者，不在此限。
上訴人之配偶、三親等內之血親、二親等內之姻親，或上訴人為法人、中央或地方機
關時，其所屬專任人員具有律師資格並經法院認為適當者，亦得為第三審訴訟代理人。
第一項但書及第二項情形，應於提起上訴或委任時釋明之。
                                                                        Ｆ
